【裁判字號】    90,上易,42
【裁判日期】    900301
【裁判案由】    侵占
【裁判全文】
臺灣高等法院高雄分院刑事判決                        九十年度上易字第四二號
      上  訴  人  台灣屏東地方法院檢察署檢察官
      被      告  丁○○
右上訴人因被告侵占案件，不服臺灣屏東地方法院八十九年度易字第九九六號中華民
國八十九年十一月二十八日第一審判決（起訴案號：臺灣屏東地方法院檢察署八十九
年度偵字第二七五七號），提起上訴，本院判決如左：
      主      文
上訴駁回。
      理      由
一、甲訴意旨略以：被告丁○○於民國八十五年四月間，邀集告訴人丙○○（實際參
    加互助會者為丙○○之妻即另告訴人乙○○○）參加會期自八十五年四月二十五
    日起至八十七年十月二十五日止共三十一會，每月二十五日開標一次，每會會款
    為新台幣（下同）二萬元之互助會，詎被告竟於八十六年十月二十五日因財務周
    轉不靈，向丙○○等十名活會會員宣告止會，並與丙○○等十名活會會員達成協
    議，聲明自八十七年一月二十五日起按切結書所載之活會會員名單付款順序日期
    ，於每月二十五日前後，先代為向其他死會會員收款後，依名單之順序按期轉交
    予活會。嗣於八十七年四月二十五日，被告竟意圖為自己不法之所有，於另告訴
    人乙○○○位於屏東縣屏東市○○路一○三巷五十八號住處，先交付乙○○○十
    八萬元，不足之餘款二十四萬元，則簽發本票支付，自八十七年十一月二十五日
    起每月按期給付至清償完畢止，但均未履行，只支付四千元且不知去向，共計侵
    占告訴人之互助會會款二十三萬六千元，因認被告丁○○有犯刑法第三百三十五
    條第一項之侵占罪嫌云云。
二、按犯罪事實應依證據認定之，無證據不得推定其犯罪事實，又不能證明被告犯罪
    者，應諭知無罪之判決，刑事訴訟法第一百五十四條、第三百零一條第一項分別
    定有明文。次按犯罪事實之認定，應憑證據，如未能發現相當證據，或證據不足
    以證明，自不能以推測或擬制之方法，以為裁判基礎；又刑事訴訟法上所謂認定
    犯罪事實之證據，係指足以證明被告確有犯罪行為之積極證據而言，該項證據必
    須適合於被告犯罪事實之認定，始得採為斷罪之資料，此有最高法院四十年度台
    上字第八六號、六十九年度台上字第四九一三號判例足資參照。另刑第三百三十
    五條第一項之侵占罪，以意圖為自己或第三人不法之所有而侵占自己持有他人之
    物為其構成要件，倘使管有他人之財產，未得所有者之同意私擅移借，如無不法
    所有之意圖，其結果不過屬於民事上侵權行為，亦難遞以侵占罪論處；又民間互
    助會係會首與各會員間締結之契約，會首取得請求各會員按期給付會款之債權，
    並負責收齊會款及交付得標會員之債務，各會員僅於得標時取得請求會首交付得
    標會款之債權，並非因其得標而當然取得得標會款之所有權，該項會款在會首交
    付與得標會員之前仍屬會首所有，故會首於收齊會款後拒不交付與會員而擅自花
    用，乃係債務不履行問題，不成立侵占罪，亦有最高法院四十八年度台上字第一
    ○四二號、七十一年度台上字第二三○四號判例及八十七年度台非字第二五五號
    判決意旨可供參酌。
三、甲訴人認被告丁○○有犯刑法第三百三十五條第一項之侵占罪嫌，無非係以右開
    事實，業據告訴人指訴甚詳，及被告自八十七年四月二十五日至偵查終結，僅還
    給告訴人四千元，且自告訴人提出告訴後始與告訴人聯絡，被告有變易持有為所
    有之意思，並有會單及切結書在卷等為論罪依據。
四、訊據被告丁○○於本院審理時堅詞否認涉有侵占犯行，辯稱：因無力還錢有請告
    訴人同意分期償還，告訴人要求覓妥保證人始願和解，惟房子已被查封拍賣而無
    親友願意保證，願分期返還告訴人，死會之會款並沒有全部收齊，有些會員死會
    與活會相抵，所以沒有繳交會款給我等語。
五、經查：
（一）告訴人係因參加被告召集之民間互助會，被告中途止會，雙方達成協議，由被
      告負責收取死會會款交給告訴人等活會會員，被告僅支付部分會款給告訴人，
      其餘未給付，為被告挪用，未依協議內容如期返還之事實，為告訴人及被告所
      自承在卷；然按民間互助會係會首與各會員間締結之契約，會首取得請求各會
      員按期給付會款之債權，並負責收齊會款及交付得標會款予會員之債務，各會
      員僅於得標時取得請求會首交付得標會款之債權，並非因其得標而當然取得得
      標會款之所有權，該項會款在會首交付與得標會員之前仍屬會首所有，故會首
      於收齊會款後拒不交付與會員而擅自挪用，尚難認會首有意圖為自己不法之所
      有而侵占得標會員之互助會款，會首仍應負給付互助會標金之義務。
（二）依上開最高法院判例所明示，民間互助會係會首與各會員間締結之契約，會首
      取得請求各會員按期給付會款之債權，並負責收齊會款及交付得標會員之債務
      ，各會員僅於得標時取得請求會首交付得標會款之債權，並非因其得標而當然
      取得得標會款之所有權，該項會款在會首交付與得標會員之前仍屬會首所有，
      故會首於收齊會款後拒不交付與會員而擅自花用，乃係債務不履行問題，不成
      立侵占罪。依上所述，會首將會員標得之會款加以挪用，拒不交付，尚難成立
      侵占罪，更何況本件被告係民間互助會止會後，收取死會會員之會款，本應依
      協議內容之約定，將之交給活會會員，詎被告並未依該協議履行，擅自挪用，
      然此仍僅係民事債務不履行之問題，應循民事途徑解決，亦與刑法侵占罪之構
      成要件有間。
（三）綜上所述，足見被告之行為，尚有侵占罪之構成要件不合。此外，本院復查無
      積極證據足資證明被告確有甲訴人所指之侵占犯行，則揆諸前揭法條規定與最
      高法院判例意旨，本件既不能證明被告犯罪，自應諭知被告為無罪之判決。
六、原審以不能證明被告犯罪，而為被告無罪之判決，於法並無不合。檢察官上訴意
    旨，以被告宣告止會後，則互助會關係已消滅，嗣後被告與告訴人另達成協議，
    由告訴人委託被告代為向死會會員收款後交付告訴人，則告訴人與被告間已另行
    成立委認關係，惟被告卻意圖為自己不法之所有，將其在委任關係中持有告訴人
    之金錢，予以侵占入己，則被告涉犯刑法第三百三十五條第一項之侵占罪嫌，至
    為明顯，原審僅以互助會關係，認本件純係民事債務不履行之問題，而諭知被告
    無罪，顯有未洽，指摘原判決不當云云。惟查：被告宣告止會後，雖與告訴人另
    達成協議，由告訴人委託被告代為向死會會員收款後交付告訴人，則告訴人與被
    告間已另行成立委任關係，然被告始終未曾持有告訴人之金錢，被告所收取之會
    款，係死會會員所繳交，並非告訴人所繳甚明，因此被告亦無變易告訴人所交付
    保管之會款為所有之可能，足見被告即使將所收取死會會款加以挪用，未交給活
    會之告訴人，被告之行為亦與刑法第三百三十五條第一項之侵占罪構成要件不合
    ，尚難成立侵占罪。檢察官上訴，為無理由，應予駁回。
據上論斷，應依刑事訴訟法第三百六十八條，判決如主文。
本案經檢察官陳惠珠到庭執行職務。
中      華      民      國    九十      年      三      月     一      日
                              臺灣高等法院高雄分院刑事第七庭
                                  審判長法官  王光照
                                        法官  黃憲文
                                        法官  黃壽燕
右正本證明與原本無異。
不得上訴。
                                      書記官  蘇恒仁
中      華      民      國    九十      年      三      月     五      日
                                                                  Ａ


司法院資訊處製作；財團法人民間司法改革基金會備份。
